臺灣高等法院民事判決　　　　　　　　　　　　　九十二年度上易字第一一七四號
　　上　訴　人　甲　○
　　訴訟代理人　陳適庸律師
　　複代理人　　許博森律師
　　被上訴　人　乙○○
　　被上訴　人　丙○○
　　共　　　同
　　訴訟代理人　林良財律師
　　共　　　同
　　複代理　人　游香瑩律師
右當事人間請求清償債務事件，上訴人對於中華民國九十二年九月七日九十一年度訴
字第一九七六號第一審判決提起上訴，經本院於九十三年二月十八日言詞辯論，判決
如左：
    主  文
上訴駁回。
第二審訴訟費用由上訴人負擔。
    事  實
甲、上訴人方面：
壹、聲明：求為判決
（一）原判決不利上訴人部分廢棄。
（二）被上訴人應共同給付上訴人新台幣（下同）一百萬元，及自支付命令送達翌日
      起至清償日止，按年息百分之五計算之利息。
貳、陳述：除與原判決記載相同部分，茲予引用外，並補稱：
一、上訴人係委任被上訴人出賣土地及分配價款，被上訴人自應將上訴人所應分配之
    金額如數交付，詎被上訴人竟無故扣留一百萬元，伊自得本於民法第五百四十一
    條第一項請求返還。
二、先父羅火石之墳墓早於三十年前即已建造完成，無另行建造之必要。而伊係出嫁
    建造羅火石之墳墓。
三、依據証人羅甘在原審之証詞可証明被上訴人辯稱已取得伊之同意為不實在。
四、証人羅添發既未親自聽見上訴人同意出資，其証言自無証據能力。
五、八十六年六月七日分配尾款時，尾款分配明細表並非上訴人所簽具。
參、證據：援用原審所提之立証方法。
乙、被上訴人方面：
壹、明：求為判決：駁回上訴。
貳、陳述：除與原判決記載相同部分，茲予引用外，並補稱：
一、上訴人未與乙○○成立委任契約，且就此部分未能舉証以明，則其本於委任契約
    要求丙○○給付處理委任事務所收取之一百萬元，自屬無據。
二、被上訴人丙○○扣留一百萬元作為修建羅氏家族墳墓之用，係經上訴人同意，此
    業經乙○○之子羅添發到庭証明在卷，而且在乙○○提議出資共同修建家族墳墓
    後，訴外人羅瑞堂拒絕給付，因此僅自其餘六房應分配尾款予以扣抵，足証各共
    有人仍有自行決定之權，況上訴人於八十六年六月七日分配尾款時，曾親自簽具
    尾款分配明細表，並經上訴人自認屬實，其在當時收受丙○○所交付之尾款一百
    七十六萬八千五百七十一元時，既未加爭執而予以簽收，亦証其係自願給付，而
    非被上訴人擅自扣留。
參、證據：援用原審所提之立証方法。
    理  由
一、按訴狀送達後，原告不得將原訴變更或追加他訴，但被告同意或請求之基礎事實
    同一者，不在此限，此觀之民事訴訟法第二百五十五條第一項第一款、第二款之
    規定甚明。查上訴人於聲請支付命令時，僅列乙○○為被告，繼於原審審理中始
    追加丙○○為被告，經對造當庭表明同意上訴人所為訴之追加；再上訴人起訴時
    本依終止契約回復原狀之法律關係，請求被上訴人返還一百萬元及自支付命令送
    達之翌日起至清償日止，按年息百分之五計算之利息，嗣變更為以民法第五百四
    十一條第一項為訴訟標的，惟二訴訟標的請求之基礎事實均為被上訴人丙○○、
    乙○○扣留尾款一百萬元之行為，核其請求之基礎事實係屬同一，參諸首揭規定
    ，上訴人所為訴之追加及變更，均屬合法，應予准許，合先敘明。
二、上訴人在原審起訴主張：伊與乙○○、丙○○及訴外人羅傳進、羅清芳、羅清忠
    、羅甘於八十六年四月九日共同出售系爭房地與訴外人呂秋田，約定價金五千七
    百五十萬元，並由丙○○依各共有人應有部分分配買賣價金，丙○○於同年六月
    七日分配餘款二千六百萬元時，僅給付伊一百七十六萬八千五百七十一元，無故
    扣留伊應得尾款一百萬元，雖經催討，均置之不理，爰依民法第五百四十一條第
    一項之規定，請求判決命被上訴人二人共同返還前開金額及法定遲延利息之判決
    。
三、被上訴人乙○○則以：系爭房地買賣事宜均係委由丙○○處理，伊與上訴人間無
    委任關係存在，伊提議自各房自所分得之買賣價款出資一百萬元興建羅氏家族墳
    墓，除二房羅瑞堂不同意外，其他各房包含上訴人在內，均同意出資等語置辯，
    被上訴丙○○則以：系爭房地係由各共有人委伊處理買賣相關事宜，而且係經上
    訴人同意後，始自尾款扣下一百萬元交付乙○○興修羅氏家族墳墓等語置辯。
四、經查，上訴人主張與乙○○、丙○○及訴外人羅傳進、羅清芳、羅清忠、羅甘於
    八十六年四月九日共同出售共有之系爭房地與訴外人呂秋田，總價金五千七百五
    十萬元，由丙○○依各共有人應有部分分配價金，丙○○於八十六年六月七日分
    配尾款二千六百萬元時，僅給付伊一百七十六萬八千五百七十一元之事實，已據
    其提出不動產買賣契約、尾款分配清單、台北市第一信用合作社活期儲蓄存款存
    摺等件為証，且為被上訴人所不爭，自堪信為真實。
五、至上訴人主張伊與被上訴人間就系爭房地之出售存有委任關係，被上訴人應共同
    將所扣留之一百萬元尾款給付予伊云云，則遭被上訴人所否認，並以前開情詞置
    辯，故本件首應審究者應為兩造間是否成立委任契約？經查，依據上訴人所提出
    之不動產買賣契約書賣主欄之記載，賣主為「甲○」，代理人為「丙○○」，並
    無乙○○之名，另據丙○○自承系爭土地係由伊出面處理出售事宜（見原審卷第
    七一、七九頁），至建墓事宜則由乙○○負責，伊將錢交付乙○○處理，每戶分
    得之錢都一樣（見原審卷第二三、二四頁），以及乙○○供稱上訴人係委託伊處
    理祖墳興建事宜，因伊比較內行，錢是直接交付給伊等語（見原審卷第八七頁）
    ，堪認上訴人僅係委任丙○○處理系爭房地之出售事宜，此外上訴人並未舉証証
    明與乙○○間有委任處理出售房地之意思合致，此部分其主張即難採信，故上訴
    人本於委任出售房地契約主張乙○○應共同返還伊一百萬元尾款，自屬無據。
六、至於丙○○固不否認自上訴人應受領之買賣價金中扣抵一百萬元交乙○○處理興
    建祖墳事宜，惟辯稱已獲上訴人同意等語，則本件次應審究者應為上訴人是否有
    同意提供一百萬元作為興建羅氏家族墳墓用？經查，被上訴人丙○○在分配出售
    房地之尾款時，業將上訴人應扣除之款項於尾款分配明細清單內逐項列出，上訴
    人實際取得之款項為一百七十六萬八千五百七十一元之事實，為上訴人所不爭執
    ，再觀之上訴人就系爭分配清單明細表多次援用作為請求之依據，從未爭執其上
    甲○之簽名，堪認該明細表上甲○之簽名係屬真正，上訴人直至上訴本院後始就
    該簽名之真正加以否認，顯不足採。
七、次查，証人羅添發雖到庭証稱在處分系爭房地前，大家已說好要扣一百萬元，原
    告在簽收明細表時亦未表示反對，分配款項時，伊有在場，交錢給原告時伊也有
    在場，當時有說到修建家族墓之事，原告也有同意云云（見原審卷第七九頁），
    惟証人羅添發乃被上訴人乙○○之子，且其表明係聽伊父親說姑姑有同意，伊沒
    有當面聽到等語，故其証言尚難採為有利被上訴人乙○○之証明。惟依據上訴人
    之姐即証人羅甘在原審到庭所証，伊有同意拿出一百萬元建墓，因為兄等說舊的
    墓漏水，所以要重建等語（見原審卷第六九頁），參以被上訴人二人均辯稱係乙
    ○○提議各房出資一百萬元修建家族墳墓，經與所有共有人討論後，訴外人羅瑞
    堂拒絕給付，僅自其餘六房應分之尾款各扣抵一百萬元等語，堪認被上訴人就出
    資修建家族墳墓一事，確有徵詢各共有人之意見，才會有共有人羅瑞堂拒絕付款
    ，共有人羅甘表示同意出錢之結果，故証人羅甘雖表示不清楚上訴人是否有同意
    拿錢出來修建家族墳墓，但是項徵詢本無須就共有人共同為之，其分別徵詢並無
    不可，上訴人在八十六年六月七日分配尾款時，既已明知遭被上訴人扣除一百萬
    元，且經載明於尾款分配明細表內，如果扣款未徵得上訴人同意，依常情應立即
    加以爭執，何以上訴人係在收受該項尾款五年之後始提出本件之主張，其行為顯
    與一般常情不符。再者，本件經原審法院於審理期中多次命上訴人本人親自到庭
    ，並依民事訴訟法第三百六十七條之一規定註明不到場及拒絕陳述之法律效果，
    上訴人雖提出載有「高血壓、糖尿病」等病症之診斷証明書予以請假，但查該診
    斷証明書之醫囑欄係記載「門診治療中」，顯然上訴人並非住院治療，且非罹患
    行動不便之病症，則其無正當理由不到場，依法視為拒絕陳述，則依前法律之規
    定，法院自得審酌情形判斷應証事實之真偽，本院依前開証人及相關証據，認被
    上訴人丙○○辯稱系爭一百萬元修建家族墳墓係經上訴人同意，應堪採信。
八、至上訴人辯稱先父羅火石之墳墓早於三十年前即已建造完成，無另行建造之必要
    ，而伊係出嫁女兒，依習俗不可能與娘家人共同建造家族墳墓，故伊並未同意扣
    款一百萬元以建造羅火石之墳墓云云，但查，兩造之先父去逝已逾三十年，墳墓
    縱已建造完成亦屬老舊，則被上訴人主張重修墳墓自不為過，而上訴人雖係出嫁
    ，顯然依上訴人本身之行為已明示不受習俗之拘束，此部分其主張亦不足採。
九、綜上所述，上訴人既未與乙○○成立委任契約，且同意丙○○扣留一百萬元作為
    修建羅氏家族墳墓之用，則其本於委任關係請求被上訴人二人共同給付一百萬元
    及自支付命令送達翌日起至清償日止，按年息百分之五計算之利息，即屬無據，
    不應准許，原審所為上訴人敗訴之判決，並無不合。上訴意旨指摘原判決不當，
    求予廢棄改判，為無理由，應予駁回。
十、本案事証已臻明確，兩造其餘攻擊防禦方法及未經援用之舉証，經審核與判決結
    果不生影響，無庸逐一論述，併予敘明。
據上論結，本件上訴為無理由，依民事訴訟法第四百四十九條第一項、第七十八條，
判決如主文。
中　　　華　　　民　　　國　　九十三　　年　　　三　　　月　　　三　　　日
                                民事第九庭
                                    審判長法  官  李  瓊  蔭
                                          法  官  林  金  吾
                                          法  官  張      蘭
正本係照原本作成。
不得上訴。
中　　　華　　　民　　　國　　九十三　　年　　　三　　　月　　　四　　　日
　　　　　　　　　　　　　　　　　　　　　書記官  應  瑞  霞
